【裁判字號】    89,上訴,1537
【裁判日期】    900131
【裁判案由】    誣告
【裁判全文】
臺灣高等法院臺南分院刑事判決             八十九年度上訴字第一五三七號  Ｇ
      上  訴  人  臺灣臺南地方法院檢察署檢察官
      被      告  甲○○○
右上訴人因被告誣告案件，不服臺灣臺南地方法院八十九年度訴字第七二號，中華民
國八十九年十月五日第一審判決（起訴案號：臺灣臺南地方法院檢察署八十八年度營
偵字第一０一二號），提起上訴，本院判決如左：
      主      文
上訴駁回。
      理      由
一、公訴意旨略以：被告甲○○○明知其於民國（下同）八十年十一月間向統洋建設
    股份有限公司（下稱統洋公司）購買坐落臺南縣後壁鄉○○○段後壁寮小段二四
    三號土地上之百福龍門Ａ區二十八號之預售屋後，統洋公司因鑑於甲○○○所購
    買預售屋旁留有畸零地，遂商得甲○○○同意將其所預購之預售屋基地擴建至該
    畸零地併售予甲○○○，並以此追加買賣價款等事實，竟意圖使統洋公司負責人
    乙○○受刑事處分，而於八十七年間向臺灣臺南地方法院檢察署提出告訴，虛捏
    不實之犯罪事實，偽稱統洋公司未與甲○○○達成合意，擅自將甲○○○所預購
    房屋基地擴建至上開畸零地，並以此詐向甲○○○索取追加買賣價金，謂乙○○
    涉有詐欺罪嫌等語出賣予甲○○○，嗣經臺灣臺南地方法院檢察署檢察官調查後
    ，以八十七年度偵字第五五四五號處分不起訴。因認被告甲○○○涉犯誣告罪嫌
    云云。
二、按犯罪事實應依證據認定之，無證據不得推定其犯罪事實，又不能證明被告犯罪
    者，應為無罪之諭知，刑事訴訟法第一百五十四條、第三百零一條第一項分別定
    有明文。次按事實之認定應憑證據，如未能發現相當證據或證據不足以證明，自
    不能以推測或擬制之方法以為裁判之基礎；又若誤信為有此事實，或以為有此嫌
    疑而告訴或告發者，並不能指為誣告；誣告罪之成立，以告訴人所訴被訴人之事
    實必須完全出於虛構為要件，若有出於誤會或懷疑有此事實而為申告，以致不能
    證明其所訴之事實為真實，縱被訴人不負刑責，而告訴人本缺乏誣告之故意，亦
    難成立誣告罪名（參照最高法院四十年臺上字第八六號、二十一年上字第六０七
    號、四十四年台上字第八九二號分別著有判例）。
三、本件公訴人認被告甲○○○涉有誣告罪嫌，無非以被告甲○○○確曾以告訴人乙
    ○○未與伊達成合意，即擅自將預售房屋擴建至前開畸零地等理由為其告訴依據
    ，然此說詞顯與卷附被告甲○○○所簽署之代辦貸款委託書內容不符，堪認被告
    甲○○○顯係明知其本人已經同意統洋公司將預購之房屋擴建至前開畸零地之事
    實，而竟捏造不實之犯罪事實而向臺灣臺南地方法院檢察署提出告訴等資為依據
    。然訊據被告甲○○○堅決否認有右揭犯行，辯稱：伊係因於八十四年一月二十
    七日又接獲律師函通知伊房屋部分面積實際應為四四．二坪，扣除原買賣契約約
    定之三四．０一坪及八十三年九月十五日第一次通知多出之三．四五坪，計尚增
    加六．七四坪，並再向伊要求補繳二十三萬五千九百元，伊認第二度補繳款項並
    不尋常，乃拿出所有權狀計算，始知系爭建物登記面積僅一三九．０九平方公尺
    （即四二．０七坪）與告訴人所通知之四四．二坪相差二．一三坪，且如何增加
    上開坪數告訴人事前並未告知，故對告訴人於八十四年一月二十七日第二度發函
    要求補繳價款之行為認有詐欺嫌疑始提出詐欺告訴等語。經查：
（一）被告甲○○○於八十七年五月五月向臺灣臺南地方法院檢察署所提告訴狀係指
      稱：「被告（即本案告訴人乙○○）先於八十三年九月十五日通知告訴人（即
      本案被告甲○○○）補繳系爭房地增加坪數之追加款，．．．．告訴人依其所
      求付款，遂將所有權狀等證件交予告訴人，依合約書第六條約定，顯【已付清
      所有價款】，詎復於八十四年一月二十七日竟又【發函通知告訴人尚應補繳】
      貳拾參萬伍仟玖佰元，然告訴人所購買者不僅未符合約書之設計造型，被告並
      自行任意擴大基地物不法取得加款」等語，足見被告當時係以告訴人乙○○一
      再要求其付款，認為告訴人有詐騙之嫌而提出告訴。再觀之被告於前開詐欺案
      件之八十七年五月十九日偵訊時答稱：「（問：告被告何事？）．．我在繳款
      三十萬元時，已把房子轉讓給別人，被告【要求我再付房屋款】十三萬多元，
      我沒有付，他假扣押我銀行的錢，把錢拿走」等語，據此亦可得知，被告前對
      告訴人乙○○所提出之告訴，並【非針對統洋公司未與被告甲○○○達成合意
      】，擅自將被告甲○○○所預購房屋基地擴建至上開畸零地而向被告甲○○○
      詐取追加買賣價金之事實甚明。徵之上情，被告提起告訴係針對【第二度通知
      繳款二十三萬多元】，懷疑有詐欺之事實而提出申告，應無疑義。
（二）又告訴人於八十四年一月二十七日補繳價款通知所載增加面積後之建物面積為
      【四四．二坪】，有中信律師事務所於八十四年一月二十七日所寄發之律師函
      影本乙份存卷可參（見原審卷第五三頁），惟被告所有權狀載建物面積【四二
      ．０七坪】，有上開建物所有權狀影本乙紙在卷可稽（見原審卷第五四頁），
      則二相比較後，告訴人委託寄發之上開律師函所載面積確與權狀上所載面積不
      合，而有不足，被告不服其第二次繳款之催告，尚非無的。參以第一次通知補
      繳款二十七萬六千八百五十元係於【八十三年九月十五日】通知後，被告就土
      地及房屋所增加之坪數致增加款項向銀行增貸，確有出具「代辦貸款委託書」
      予聯洋建設股份有限公司乙○○，有代辦貸款委託書影本乙紙在卷為憑（原審
      卷頁五二）；然告訴人繼之【又於八十四年一月二十七日】再通知第二次補繳
      款項，並【未提出任何證據證明】其確有經被告同意，與告訴人達成第二次補
      繳款項之合意，則被告所辯其係基此而生對告訴人是否藉房屋增建而詐財之懷
      疑，乃屬信而有徵。
（三）再者，系爭房屋建築承攬契約第一條第二項明文約定：建築面積約為三四．０
      一坪；第二條則約定：「前條房屋面積以完工後地政機關測量並登記完竣之面
      積為準。如有誤差超過百分之二時，應超過或不足部份，按房屋承攬總工程款
      除以前條所載房屋面積所得每坪房屋造價計算，多退少補」，有該契約書影本
      乙份存卷可考（原審卷第三九頁）；然依告訴人於八十三年九月十五日寄發予
      被告之通知單所載：房屋已近完工交屋，因【地政機關複丈】結果房屋坪數增
      加三．四五坪，土地坪數增加四．四六坪，每坪以三萬五千元計，共計二十七
      萬六千八百五十元；再觀諸告訴人於八十四年一月二十七日寄發予被告之律師
      函稱：依原合約建物面積為三四．０一坪，實際建峻總坪數為四四．二坪，扣
      減原合約所載坪數及已通知追加建物坪數三．四五坪尚超過六．七四坪，以每
      坪三萬五千元計算，尚應補繳二十三萬五千九百元。則合計【二次通知追繳總
      額已達五十一萬二千七百五十元】，與原約定承攬房屋總工程款五十八萬元，
      土地總價款一百三十五萬元，合計總價一百九十四萬元相比較，已【超出原價
      款甚多】，且建物面積合計已超過原契約所載坪數一０．一九坪，實【非屬房
      屋面積測量誤差】問題。況且告訴人於八十三年九月十五日寄發之前開通知書
      既已載明房地坪數增加【係因地政機關複丈測量結果】所致，而第二次何以再
      次通知坪數尚有增加，則難免啟他人疑竇。
（四）告訴人乙○○請求檢察官上訴時雖又指稱：（１）被告向告訴人購買土地，契
      約簽訂後是被告主動要求告訴人將買賣之土地及建物面積加大，經雙方同意乃
      依加大後之面積繪製建物設計圖，並以被告名義擔任起造人申請建築執照，被
      告於申請程序必須提供相關身份文件及用印，怎能推說不知。被告竟佯稱「乙
      ○○為圖將上開畸零地出賣予甲○○○，竟未與甲○○○達成合意，擅自將上
      開預售屋之基地擴建至上開畸零地，並以此追加價款。」，此絕對為不公事項
      ；（２）告訴人係依雙方土地買受契約書及房屋承攬契約書第二條之規定及高
      雄地方法院簡易庭之民事判決請求被告給付房屋及土地溢付面積之追加款，被
      告明知告訴人之請求有契約及法院判決之明確根據，竟為達拒絕付款之目的，
      對告訴人誣指「不法取得追加款」、「對其犯詐欺罪」，合法權利竟成為「詐
      欺所得」，此亦為被告明知之不實事項。而認被告應有故意誣告之嫌。惟查：
    １．甲○○○於八十七年度偵字第五五四五號申告乙○○詐欺一案係蓋前者係針
        對「第二度通知繳款二十三萬多元，懷疑有詐欺之事實」而申告；而本件告
        訴人乙○○所提起之告訴則係因「雙方購買土地契約簽訂後，甲○○○是否
        主動要求乙○○將買賣之土地及建物面積加大，且經雙方同意依加大後之面
        積繪製建物設計圖，並以甲○○○名義擔任起造人申請建築執照？乙○○是
        否為圖將上開畸零地出賣予甲○○○，未與甲○○○達成合意，擅自將上開
        預售屋之基地擴建至上開畸零地，並以此追加價款？」一事而爭訟。告訴人
        所提之告訴刻意隱匿被告當時申告之重點，不言可諭。
    ２．本案被告前此詐欺案件之告訴，係就告訴人八十四年一月廿七日之第二次買
        賣價款補繳通知而發，而告訴人於八十四年一月廿七日第二次補繳價款通知
        所載增加面積後之建物面積為四四．二坪，與被告所有權狀載建物面積四二
        ．０七坪，【確有不足】，被告基此而生告訴人是否藉房屋增建而詐財之懷
        疑，並基此懷疑對告訴人提出詐欺告訴，並無可議，均已如前述，準此，被
        告所述洵屬事實，且乏誣告之故意，殊為明確，告訴人指摘被告明知告訴人
        之請求有契約及法院判決之明確根據，竟為達拒絕付款之目的，對告訴人誣
        指「不法取得追加款」、「對其犯詐欺罪」，合法權利竟成為「詐欺所得」
        ，應有誤解。
    ３．又雙方買賣契約簽訂之後，告訴人遲至八十一年十一月四日，始申請取得建
        造執照，有建造藍圖可佐（見原審證物三，第四八－五０頁），迄至八十三
        年九月十五日，房屋建造完成後，告訴人才發通知單，通知被告上開房地經
        地政機關複丈測量結果，房屋坪數增加三．四五坪，土地坪數增加四．四六
        坪，請求被告補繳買賣價款二十七萬六千八百五十元（見原審卷第五一頁）
        ，被告因而簽立卷附之代辦貸款委託書予告訴人，將因增加坪數而增加之價
        款，委託告訴人之建設公司向銀行請求增貸以資支付，凡此亦有告訴人擔任
        負責人之統洋建設股份有限公司通知單（見原審證物四，第五一頁）及被告
        簽立之代辦貸款委託書（見原審證物五，第五二頁）可參。則因時間拖長，
        被告懷疑告訴人所謂之增建不實，有詐騙之嫌，亦可理解。告訴人所謂被告
        明知所申告之事項不實而故意提出詐欺之告訴，亦乏所據。
四、綜上所述，被告前開所辯其並無誣告之犯罪故意，應可採信。此外復查無其他積
    極證據足資證明被告有公訴意旨所稱之誣告犯行，揆諸前揭說明，無法證明被告
    犯罪。原審以不能證明被告犯罪，諭知被告無罪，核無不合。檢察官依告訴人之
    請求上訴，指摘原判採證不當，為無理由，應予駁回。
據上論斷，應依刑事訴訟法第三百六十八規定，判決如主文。
本案經檢察官羅清溪到庭執行職務。
中    華    民    國      九十      年      一      月      卅一      日
                                  臺灣高等法院臺南分院刑事第四庭
                                      審判長法官  徐    財    福
                                            法官  宋    明    蒼
                                            法官  蔡    崇    義
右正本證明與原本無異。
如不服本判決，應於判決送達後十日內向本院提出上訴狀，其未敘述理由者並應於提
出上訴狀後十日內向本院補提理由書（應附繕本)。
                                      法院書記官  李    育    儒
中    華    民    國      九十      年      二      月        一        日


司法院資訊處製作；財團法人民間司法改革基金會備份。
